【裁判字號】    89,訴,915
【裁判日期】    900713
【裁判案由】    給付工程款
【裁判全文】
臺灣桃園地方法院民事判決  八十九年度訴字第九一五號
    原      告
    即反訴被告  許月米即永立工程行
    即反訴原告  森耀實業有限公司
    法定代理人  甲○○
右當事人間給付工程款事件，本院判決如左：
    主      文
原告之訴駁回。
本訴訴訟費用由原告負擔。
反訴被告應給付反訴原告新臺幣參佰捌拾捌萬零肆佰元，及其中參佰肆拾伍萬捌仟元
自民國八十六年五月七日起，肆拾貳萬貳仟肆佰元自民國九十年五月二十二日起，均
至清償日止，按年息百分之五計算之利息。
反訴訴訟費用由反訴被告負擔。
本判決第三項於反訴原告以新臺幣壹佰參拾萬元供擔保後，得假執行。
    事      實
壹、本訴部分：
甲、原告方面：
一、聲明：請求判決確認原告就被告所有坐落桃園縣蘆竹鄉○○段八之三二號土地上
          興建廠房之工程款，於新台幣（下同）一百七十萬元之範圍內為存在。
二、陳述：
（一）緣原告於民國八十五年二月二十八日承攬被告所有坐落桃園縣蘆竹鄉○○段八
      之三二號土地上廠房之興建工程，雙方約定工程款價五百四十萬元，並於付款
      辦法第四項約定，使用執照核發時，應給付總價二成之工程款約一百七十萬元
      ，有工程契約書一件可證。
（二）詎被告於八十六年七月十五日取得系爭廠房之使用執照後，竟拒不給付上開工
      程款，雖前揭工程款請求權，已因二年間不行使，而時效消滅。惟按承攬之工
      作為建築物或其他土地上之工作物，或為此等工作物之重大修繕者，承攬人就
      承攬關係所生之債權，對其工作所附之定作人之不動產，有抵押權，修正前民
      法第五一三條定有明文。又按民法第一四五條第一項明文：以抵押權擔保之請
      求權，雖經時效消滅，債權人仍得就其抵押物取償。是原告就被告所有前揭不
      動產興建工程之工程款債權，即有以判決加以確認之必要。
三、證據：提出工程契約書、桃園縣政府工務局使用執照等均影本為證。
乙、被告方面：
一、聲明：原告之訴駁回。
二、陳述：按因可歸於承攬人之事由，致工作發生瑕疵者，如所承攬之工作為建築物
    ，而其瑕疵重大致不能達使用之目的者，定作人得解除契約，新修正民法第四百
    九十五條第二項定有明文，此項係新增之規定，其增訂理由謂「依第四百九十四
    條但書之規定，承攬之工作為建築物或其他土地上之工作物者，縱因可歸於承攬
    人之事由致有瑕疵時，致定作人仍不得解除契約。在瑕疵重大致不能達使用之目
    的時，例如承攬人利用海砂為建材建築房屋，有海砂嚴重腐蝕鋼筋，致不能達使
    用之目的時，此項規定對定作人即有失公平，且有礙社會公益，為兼顧定作人之
    權益及維護社會公益，爰增訂第二項，俾資公平。」且此項實體法上之規定，依
    新修正民法債篇施行法第二十七條規定，於施行前所訂之承攬契約亦適用之，本
    件原告就本件工程有可歸責之事由，致有重大瑕疵不能達使用之目的，故被告得
    依上開規定解除契約。
貳、反訴部分：
甲、反訴原告方面：
一、聲明：求為判決如主文第三項所示，及願供擔保請准宣告假執行。
二、陳述：
（一）查本件系爭「工程契約書」上「承包商」欄，原無「許月米」之名，而是載「
      永立工程行」、「金萬益」，故反訴原告另案訴請損害賠償事件，係列「金萬
      益即永立工程行」為對造當事人，在該案審理中，金萬益始提出營利事業登記
      證，主張「永立工程行」係其妻許月米獨資經營，而本件原告亦以許月米為權
      利主體，且以原契約主張權利，顯認同其係契約之主體，故本於相同之原因事
      實，反訴原告適可以其為對象提起本件反訴。
（二）查反訴原告係從事各種模具製造、加工買賣及塑膠射出成形，所使用之機械均
      甚龐大粗重，故不僅在設計圖或反訴被告書具之估價單上，均載明廠房建築材
      料品質規格，故特別要求水泥抗壓強度，並於施工前及施工中即再三叮囑反訴
      被告必須注意施工之品質。
（三）詎反訴被告採用含砂量不足或是海砂之骨材，使四周牆壁鏽蝕嚴重，即連柱子
      亦歪斜，此業經鈞院勇股受理反訴原告上述前案，選任臺灣省建築師公會桃園
      縣辦事處鑑定，經該會指定林鴻志、張中卓二位建築師為鑑定人，就系爭建物
      進行鑑定，作成鑑定書，依鑑定書所載，反訴被告承攬之工作物，氯離子含量
      超出國家標準，另一樓水泥柱偏側不正難以改善，故認為以拆除為合理方式，
      揆之前舉民法第四百九十五條第二項增訂理由，系爭反訴被告承攬之建築物，
      已難期達到反訴原告使用之目的，故反訴原告依該條項規定，以本狀為解除系
      爭承攬契約之意思表示，契約既經解除，反訴被告即應依民法第二百五十九條
      第二款償還其自反訴原告受領之金錢給付三百四十五萬八千元，及自受領時起
      之利息，此部分反訴原告減縮以自八十六年五月七日起算。
（四）另解除權之行使，不妨礙損害賠償之請求，民法第二百六十條定有明文。本件
      經上述之鑑定，認拆除為合理方式，反訴原告原定至少八十六年起即可使用該
      新建建築物，詎至今已歷近四年，猶未能使用，尚須拆除重建，拆除需申請拆
      除執照，重新委請他人設計，重新申請建照，損失甚為慘重，今反訴原告並不
      要求反訴全部賠償，除前項返還已付款外，僅依據鑑定書上所估算之拆除價格
      四十二萬二千四百元，請求反訴被告賠償。
（五）對反訴被告答辯之陳述：
    １、反訴原告於鈞院另案起訴時，即於起訴狀聲請鑑定，且未指定鑑定機關，該
        鑑定機關係鈞院法官徵詢兩造之意思，雙方均表示沒意見而選任，且有關建
        築瑕疵、或損害之鑑定，該機關亦常被選任為鑑定人，且司法實務上，亦無
        選三家鑑定機關會同鑑定之例；反訴被告於冗長之鑑定期間，亦多次會同鈞
        院以及鑑定人勘驗現場，就取樣位置、數目，皆從未有疑義，而此種項目亦
        均是鑑定人專業上之判斷，反訴被告豈能於鑑定後，因結果不合其意或對其
        不利，而置疑鑑定人之能力。
    ２、何況，有關含氯量及混凝土強度之鑑定，鑑定機關係送請國立中央大學土木
        工程系土木材料品保中心測試，作成試驗報告，經試驗者、報告簽署人、試
        驗室負責人、系主任蓋章後始發出，依法屬公文書而有十足之證據力，且與
        反訴原告於前案起訴前，委請國立工業技術研究學院營建工程技術系作抗壓
        強度報告之結果不合格亦均相同，非反訴被告所指係「誤差所致」，且反訴
        被告所舉之其他二公會亦非混凝土之試驗單位，再予選任取樣，同樣是送學
        術機構試驗，本件糾紛已遷延多年，自不宜任反訴被告再事拖延，故反訴原
        告認無再鑑定之必要。
三、證據：反訴被告製作之估價單、相片十幀、鑑定書節本、鑑定報告等為證。
乙、反訴被告方面：
一、聲明：反訴原告之訴及假執行之聲請均駁回。
二、陳述：
（一）反訴原告主張系爭工程有可歸於反訴被告之事由，致有重大瑕疵不能達使用之
      目的，依法主張解除系爭契約等情，固據提出台灣省建築師公會桃園縣辦事處
      鑑定報告書一件為證，惟查，該鑑定報告謂：系爭工作之混凝土含氯量過高，
      且所採樣位置係為地坪及基礎構造，故以拆除為合理方式等情，與事實不符：
    １、查系爭工程之地坪距基礎構造部位深達一米，而現場取樣並未挖及一米深之
        基礎構造部分，是該報告書謂採樣位置係為基礎構造云云，與事實不符。
    ２、又系爭工程僅取樣二處，且其氯離子含量與中國國家標準所訂之允許氯離子
        含量相差無幾，應係誤差所致，自有另行取樣、鑑定之必要。
    ３、再查上開工程部位，均尚未進行細部工程，其水泥柱偏側不正，並非不能以
        增大水泥柱方式加以補強改善，是該報告謂難以改善云云，與事實不符。
（二）請求將前揭鑑定報告所指上開工程疵瑕部分，另委請臺灣省結構工程技師工會
      、臺灣省土木技師公會會同原鑑定機關，另行鑑定。查上開瑕疵部分，涉及結
      構工程及土木工程，顯非建築師公會之專業領域，自有委請該三機關會同鑑定
      之必要。
參、本院依職權調閱本院八十六年度訴字第一四六一號損害賠償事件卷宗。
    理      由
壹、本訴部分：
一、本件原告起訴主張兩造間訂有系爭廠房興建工程之承攬契約，被告尚有工程款一
    百七十萬元未給付，爰起訴請求確認原告就該工程款，於一百七十萬元之範圍內
    為存在等語；被告則以系爭工程有重大瑕疵，被告已依法解除契約等語，資為抗
    辯。
二、經查，兩造間前曾訂有系爭廠房興建工程之承攬契約，現已施工完畢，已取得使
    用執照等情，業據原告提出該工程契約書為證，且為被告所不爭執，堪信屬實。
    惟系爭工程前經本院八十六年度訴字第一四六一號損害賠償事件送請台灣省建築
    師公會桃園縣辦事處鑑定，據該鑑定報告書所載鑑定結果略以：
（一）一樓至二樓樓梯：
      傾斜度依建築技術規則第三十三條規定，級高二十㎝以下，級深二十四㎝以上
      ，依現場量測結果，有數階之級高大於二十㎝。
（二）一樓水泥柱：
      編號三柱向左偏心五㎝，編號十柱向左偏心三點五㎝，難以改善。
（三）整棟廠房之鋼樑、螺絲：
      現況檢視結果，所稱鋼樑、螺絲有部分生銹，但大部分均作油漆防銹，故生銹
      情況尚不嚴重。
（四）混凝土含氯量：
    １、取樣二處，其ＮＯ１氯離子含量為０．０２８５（經換算為０．６５５㎏/
        ㎡），ＮＯ２氯離子含量為０．０３０５（經換算為０．７０１㎏/㎡），
        超過ＣＮＳ３０９０Ａ２０４２中國國家標準所訂之允許氯離子含量０．６
        ㎏/㎡。
    ２、所採樣位置係為地坪及基礎構造，若拆除時將危及整體結構，故本項修繕費
        用係以整體拆除重建費用估算，惟非最終處置之唯一方式。
（五）本案於八十七年十一月十日所採集之鑽心試體，經試驗單位作抗壓試體及氯離
      子滴定試驗結果，其抗壓強度認為合格，惟氯離子含量超出中國國家標準（Ｃ
      ＮＳ）之規定。
（六）對於前項所稱之採樣位置屬地面層之地坪基礎梁構造，對於氯離子含量偏高之
      問題，衡量現有技術尚未能完全有效予以改善，故以拆除為合理方式。
三、依右所述，本件原告所承攬施作之系爭工程，確具有右開嚴重之瑕疵；且關於一
    樓水泥柱偏斜之瑕疵，及混凝土氯離子含量偏高之瑕疵，均屬難以改善，或以現
    有技術無法完全有效改善之瑕疵；從而鑑定人建議以拆除為合理之方式，核無違
    誤，足見上開瑕疵，顯屬重大，並已不能達使用之目的。
四、按因可歸於承攬人之事由，致工作發生瑕疵者，如所承攬之工作為建築物，而其
    瑕疵重大致不能達使用之目的者，定作人得解除契約，新修正民法第四百九十五
    條第二項定有明文，本件兩造所訂之承攬契約，雖係在上開規定修正前，惟依修
    正後之民法債篇施行法第二十七條規定，前開規定於施行前所訂之承攬契約亦適
    用之；本件原告承攬之系爭建築物，既有前述重大瑕疵不能達使用之目的，且該
    瑕疵係因可歸責於原告之事由所致，則被告於民國九十年五月十五日提出反訴狀
    主張以該反訴狀之送達為解除兩造間之承攬契約之意思表示，洵屬有據。
五、按契約一經解除，與契約自始不成立生同一之效果，故因契約所生之債權債務，
    溯及當初全然消滅；本件兩造間之承攬契約，既經被告合法解除，則原告對於被
    告自不得請求任何承攬之報酬，從而原告起訴請求確認其就被告所有之系爭廠房
    之工程款，於一百七十萬元之範圍內為存在云云，自無理由，應予駁回。
貳、反訴部分：
一、本件反訴原告主張因兩造間之承攬契約業經解除，反訴被告自應返還其前所受領
    之報酬三百四十五萬八千元，及自八十六年五月七日起至清償日止之利息，及賠
    償反訴原告因此所受之損害，即拆除本件系爭建築物之費用四十二萬二千四百元
    等語；反訴被告則以：該鑑定報告內容與事實不符，應另請其他機關會同鑑定等
    語，資為抗辯。
二、經查，本件反訴原告主張其已支付本件承攬報酬予反訴被告共計三百四十五萬八
    千元此節，為反訴被告所不爭執，且亦據反訴原告於另案即本院八十六年度訴字
    第一四六一號損害賠償事件提出付款明細表附表該卷可稽，堪信屬實；又主張其
    受有拆除本件系爭建築物之費用四十二萬二千四百元之損害，亦有上開鑑定報告
    附卷可稽，查本件系爭建築物之施工既具有前述之重大瑕疵，而不能達使用之目
    的，勢須以拆除方式另行重建，則反訴原告主張以該拆除費用做為其所受損害之
    標準，核無不合。
三、再者，反訴被告並無其他證據，即遽指該鑑定報告所測之氯離子含量與中國國家
    標準所訂之允許氯離子含量相差無幾，應係誤差所致，又水泥柱偏側不正，並非
    不能以增大水泥柱方式加以補強改善，而空言指稱該鑑定報告與事實不符，尚不
    足採；另又稱系爭工程之地坪距基礎構造部位深達一米，而現場取樣並未挖及一
    米深之基礎構造部分，是該報告書謂採樣位置係為基礎構造，與事實不符云云，
    惟查該報告書第六頁第十一條第二項係謂「所採樣位置係為地坪及基礎構造，若
    拆除時將危及整體結構」，係針對能否拆除改善而言，核與所採樣深度有無挖及
    一米深之基礎構造無涉；反訴被告聲請另行指定臺灣省結構工程技師工會及臺灣
    省土木技師公會會同原鑑定機關重行鑑定，本院認為並無必要。
四、綜合上述，反訴原告既已合法解除系爭承攬契約，依民法第二百五十九條第二款
    及第二百六十條之規定，反訴原告自得請求反訴被告回復原狀即償還所受領之金
    錢給付及附加自受領時起之利息，並賠償其所受損害。從而，反訴原告請求反訴
    被告應給付三百八十萬零四百元，及其中三百四十五萬八千元自反訴被告受領最
    後一期給付之日即民國八十六年五月七日起，其中四十二萬四千四百元自解除契
    約之翌日即民國九十年五月二十二日起，均至清償日止，按年息百分之五計算之
    利息，為有理由，應予准許。又反訴原告陳明願供擔保請准宣告假執行，核無不
    合，爰酌定相當擔保金額准許之。
參、據上論結，原告之訴為無理由，反訴原告之訴為有理由，並依民事訴訟法第七十
    八條、第三百九十條第二項，判決如主文。
中      華      民      國    九十      年      七      月      十三    日
                                        臺灣桃園地方法院民事第二庭
~B法      官  劉志卿
右為正本係照原本作成。
如對本判決上訴須於判決送達後廿日內向本院提出上訴狀。
中      華      民      國    九十      年      七      月    二十七    日
~B書  記  官  陳秀鳳


司法院資訊處製作；財團法人民間司法改革基金會備份。
